【裁判字號】    89,易,3154
【裁判日期】    900104
【裁判案由】    偽造文書
【裁判全文】
臺灣臺中地方法院刑事判決                        八十九年度易字第三一五四號
    公  訴  人  台灣台中地方法院檢察署檢察官
    被      告  乙○○
    選任辯護人  連宏仁
右列被告因偽造文書案件，經檢察官提起公訴（八十九年度偵字第一三九七一號），
本院判決如左：
    主  文
乙○○無罪。
    理  由
一、公訴意旨略以：被告乙○○原係泉福藝術龍廷大廈第五屆管理委員會主任委員，
    為從事業務之人，而該大廈第六屆管理委員會於民國八十九年五月二十一日，經
    區分所有權人會議投票選出甲○○擔任主任委員，乃被告乙○○不滿選舉結果，
    明知以其名義製作，用以公告之會議紀錄，須與該次會議事實之會議紀錄相符，
    竟擅自於會議後，在不詳地點將該會議紀錄原臨時動議內容「Ａ、Ｂ棟與會區分
    所有權人都無異議，並對此次區分所有權人大會選舉結果亦無異議」，至分攤公
    共水電費之方式則「移交下屆委員會研討」之內容，在其公布之會議紀錄之提案
    討論「案由九」部分，予以作成為：就Ａ、Ｂ棟兩戶打通為一戶時應歸屬何棟之
    疑問作成「請所有權人提出證明，以示正聽」等不實記載；另於原會議紀錄之臨
    時動議提請討論，決議「Ｈ棟住戶及出席之區分所有權人均無任何異議，通過可
    擔任委員」之內容，在其公布之會議之提案討論「案由十」部分，予以作成為：
    住戶張雅婷提案就承租戶可否擔任管理委員會提請討論，「經其他住戶提出質疑
    ，宜請委員會有請上級單位裁示，以示公允」等之不實記載。而以其上述不實記
    載之會議紀錄，於八十九年五月三十一日向台中市南屯區公所，就該次管理委員
    會選舉結果提出異議，並拒絕移交原由其保管之管理委員會印鑑及公共基金存摺
    ，足以生損害於該大廈之管理委員會及住戶權益，經甲○○提出告發，因認被告
    乙○○涉有刑法第二百十五條之業務登載不實罪嫌。
二、按犯罪事實應依證據認定之，無證據不得推定其犯罪事實，刑事訴訟法第一百五
    十四條定有明文。而所謂認定犯罪事實之證據，係指足以認定被告確有犯罪行為
    之積極證據而言。本件訊據被告乙○○堅詞否認業務登載不實罪嫌，辯稱其為泉
    福藝術龍廷大廈第五屆管理委員會主任委員，未修改八十九年五月一日會議紀錄
    ，那天會議有人有意見，二次會議紀錄均係丁○○所製作等語。經查告發人甲○○提出之八十九年五月二十一日泉福藝術龍廷社區八十九年度區分所有權人會議
    紀錄，其主席均係被告乙○○，紀錄為丁○○，有卷附會議紀錄二份可稽。證人
    丁○○復證稱二份紀錄均係伊製作，第一份由被告簽名，伊開完會時依會議進行
    情形作成，第二份由第五屆、第六屆委員簽名（依卷附會議顯示被告並未簽名）
    ，該份係甲○○於第六屆管理委員會成立時，認有些文字要修改指示伊另再製作
    ，第一份係被告指示伊製作，修改提案Ａ、Ｂ棟部分，那是文字上修飾，每次會
    議均由伊負責紀錄等語，顯見被告並未負責上述會議紀錄，且僅係指示負責紀錄
    之丁○○作文字上之修飾，已難認其有業務登載不實情事。次查告發人提出由第
    五、六屆委員簽名之會議紀錄，其中臨時動議（一）本社區Ａ、Ｂ棟２２ＡＢ、
    ２０ＡＢ、８ＡＢ、１９ＡＢ共四戶打通為一戶認定，為一戶或二戶，其歸屬為
    Ａ棟或Ｂ棟，提請討論，決議為：「如Ａ、Ｂ兩戶合併為一戶門牌編定大墩路三
    六五號即歸屬Ａ棟，如門牌編定向上南路一段二七０號即歸屬Ｂ棟，Ａ、Ｂ棟及
    其他棟與會區分所有權人都無異議，並對本次區分所有權人大會選舉結果亦無異
    議；另合併一戶涉及公共水電費分攤事宜，移交下屆委會研討。」，而由被告簽
    名之會議紀錄，則將該提案列為案由九，決議為：「如Ａ、Ｂ兩戶合併為一戶門
    牌編定大墩路三六五號即屬Ａ棟，如門牌編定向上南路一段二七０號即歸屬Ｂ棟
    ，因涉及公共水電費之分擔，請該戶所有權人提出證明，以示正聽。」，該二份
    會議紀錄就公共水電費分擔之決議內容雖有不同，但均無定論。另告發人提出由
    第五、六屆委員簽名之會議紀錄，其中臨時動議（二）Ｈ棟委員非區分所有權人
    亦非承租戶，為區分所有權人旁系親屬，可否擔任委員，提請討論，決議為：「
    Ｈ棟住戶及出席之區分所有權人均無任何異議，通過可擔任委員。」，而由被告
    簽名之會議紀錄，則將該提案列為案由十，決議為：「Ｈ棟委員並非區分所有權
    人，雖非承租戶，但是區分所有權人為鄭謹輝，其選出之委員與所有權人之關係
    為旁系血親（兄弟），依法旁系血親非繼承財產之直系血親，所以該棟住戶雖通
    過，經其他住戶提出質疑，與此次五月二十一日通過之區分所有權人始能擔任委
    員有所抵觸，宜請委員會有請上級單位裁示，以示公允。」，該二份會議紀錄就
    該提案決議內容均為通過可擔任委員，僅由第五、六屆委員簽名之會議紀錄增載
    Ｈ棟住戶及出席之區分所有權人均無任何異議，由被告簽名之會議紀錄則增載經
    其他住戶提出質疑，與此次五月二十一日通過之區分所有權人始能擔任委員有所
    抵觸，宜請委員會有請上級單位裁示，以示公允等語。雖該二份會議紀錄就前述
    提案決議內容之記載方式確有上開差異，惟證人丙○○（泉福藝術龍廷大廈住戶
    ）已證稱對會議結果伊有異議，在會議中討論二戶打通一戶之認定，以拍手通過
    ，大墩路三六五號為Ａ棟，向上南路一段二七０號為Ｂ棟，公用水電費分擔當時
    未決議，另Ｈ棟委員非區分所有權人，亦非承租戶，為區分所有權人旁系血親可
    否擔任委員之決議，亦以拍手通過可擔任委員，但均係與會者決定，非主席決定
    等語，證人丁○○證稱會議結果是以鼓掌通過，主席未宣布以鼓掌通過，鼓掌通
    過時現場很亂，伊未聽到有人異議等語，另證人許立達（居之友公寓管理維謢股
    份有限公司副總經理）則證稱打通成一戶之認定，提案討論結果是面向大墩路歸
    Ａ棟，面向向上路歸Ｂ棟，至公共水電費分擔交下屆委員會討論，係以鼓掌通過
    ，當時有二、三人有意見，另住戶非承租戶，亦非區分所有權人可否擔任委員應
    該是舉手表決通過，當時有人有不同意見，認與選舉規定不合等語，而告發人亦
    供陳當時場面很亂，係由監委林秀惠決定以鼓掌方式表決等語，顯見泉福藝術龍
    廷社區八十九年度區分所有權人會議，就前述提案之決議確係以鼓掌方式表決，
    表決方式並非當時擔任主席之被告所決定，且現場仍有住戶表示異議（證人許立
    達供稱非承租戶亦非區分所有權人可否擔任委員之決議應該是舉手表決通過，及
    證人林仲雄供稱打通成一戶之認定係以鼓掌通過，當場無人異議云云，與事實不
    符，均不足採），則由被告簽名之該份會議紀錄，就住戶異議部分予以增載，尚
    難認有登載不實之故意，縱該異議部分之紀錄係被告指示丁○○所為，亦不能令
    被告負業務登載不實罪責。此外復查無其他積極證據足證被告有何業務登載不實
    犯行，自應為其無罪之諭知。
據上論斷，應依刑事訴訟法第三百零一條第一項，判決如主文。
中      華      民      國      九十      年    一      月      四      日
                                        法  官  鍾  堯  航
右正本證明與原本無異。
如不服本判決，應於送達後十日內向本院提出上訴狀（須附繕本），上訴於台灣高等
法院台中分院。
                                        書記官
中      華      民國      九十      年    一      月      四      日


司法院資訊處製作；財團法人民間司法改革基金會備份。
